---
title: "Convergência em Probabilidade com Diferentes Estimadores"
output: learnr::tutorial
runtime: shiny_prerendered
---

## Introdução
  
Neste tutorial, vamos explorar a convergência em probabilidade de cinco estimadores diferentes usando o R. Vamos visualizar como cada estimador converge para o valor verdadeiro da estimativa à medida que o tamanho da amostra aumenta.


```{r setup, include=FALSE}
library(learnr)
library(tidyverse)
library(shiny)
knitr::opts_chunk$set(echo = FALSE)
```

## Função para Gerar Estimadores

Vamos criar uma função para gerar estimadores e plotar a convergência. O código contém duas funções principais: `generate_estimators` e `plot_convergence`. Essas funções são usadas para gerar estimadores de diferentes amostras e visualizar como esses estimadores convergem para o valor verdadeiro à medida que o tamanho da amostra aumenta.

<!--
### Função `generate_estimators`


1. **Inicializa um vetor para armazenar os estimadores:**
   - `estimators <- numeric(100)`: Cria um vetor de 100 elementos, inicializado com zeros. Esse vetor armazenará os valores dos estimadores gerados em cada iteração do loop.

2. **Loop para gerar 100 estimadores:**
   - `for (i in 1:100) {`: Itera 100 vezes para gerar 100 amostras e calcular seus estimadores.

3. **Gera uma amostra de tamanho `n` com a função de distribuição especificada:**
   - `sample_data <- do.call(dist, c(list(n = n), params))`: Usa `do.call` para chamar a função de distribuição (`dist`) com os parâmetros especificados (`params`) e o tamanho da amostra (`n`). Isso gera uma amostra de dados.

4. **Calcula o estimador para a amostra e armazena no vetor:**
   - `estimators[i] <- estimator_func(sample_data)`: Calcula o valor do estimador (como a média ou variância) para a amostra `sample_data` usando a função `estimator_func` e armazena o resultado no vetor `estimators`.

5. **Retorna o vetor com todos os estimadores:**
   - `return(estimators)`: Após o loop, retorna o vetor que contém todos os estimadores calculados.

### Função `plot_convergence`

1. **Cria um dataframe com os índices e valores dos estimadores:**
   - `df <- data.frame(Index = 1:length(estimators), Estimator = estimators)`: Constrói um dataframe onde a coluna `Index` representa os índices dos estimadores (de 1 a 100) e a coluna `Estimator` contém os valores dos estimadores gerados.

2. **Cria um gráfico com `ggplot`:**
   - `ggplot(df, aes(x = Index, y = Estimator)) +`: Inicia a criação do gráfico usando `ggplot2`, definindo `Index` como o eixo x e `Estimator` como o eixo y.

3. **Adiciona uma linha ao gráfico para os estimadores:**
   - `geom_line() +`: Plota os estimadores como uma linha contínua.

4. **Adiciona uma linha horizontal para o valor verdadeiro:**
   - `geom_hline(yintercept = true_value, color = "red", linetype = "dashed") +`: Adiciona uma linha horizontal vermelha e tracejada ao gráfico, representando o valor verdadeiro do parâmetro estimado.

5. **Adiciona um título ao gráfico:**
   - `labs(title = paste("Convergência do", estimator_name), x = "Índice da Amostra", y = "Valor do Estimador") +`: Define o título do gráfico e os rótulos dos eixos x e y.

6. **Adiciona um rótulo ao eixo x:**
   - `x = "Índice da Amostra"`: Define o texto do rótulo para o eixo x.

7. **Adiciona um rótulo ao eixo y:**
   - `y = "Valor do Estimador"`: Define o texto do rótulo para o eixo y.

8. **Usa um tema minimalista para o gráfico:**
   - `theme_minimal()`: Aplica um tema visual minimalista ao gráfico para uma aparência limpa.

Essas funções ajudam a visualizar a convergência dos estimadores para o valor verdadeiro à medida que se gera mais amostras, proporcionando insights sobre o comportamento dos estimadores em diferentes distribuições.
-->
```{r plot, exercise=TRUE}
generate_estimators <- function(n, dist, params, estimator_func, true_value) {
  estimators <- numeric(100)  # 1. Inicializa um vetor para armazenar os estimadores
  for (i in 1:100) {  # 2. Loop para gerar 100 estimadores
    sample_data <- do.call(dist, c(list(n = n), params))  # 3. Gera uma amostra de tamanho n com a função de distribuição especificada
    estimators[i] <- estimator_func(sample_data)  # 4. Calcula o estimador para a amostra e armazena no vetor
  }
  return(estimators)  # 5. Retorna o vetor com todos os estimadores
}

plot_convergence <- function(estimators, true_value, estimator_name) {
  df <- data.frame(
    Index = 1:length(estimators),
    Estimator = estimators
  )  # 1. Cria um dataframe com os índices e valores dos estimadores

  ggplot(df, aes(x = Index, y = Estimator)) +  # 2. Cria um gráfico com ggplot
    geom_line() +  # 3. Adiciona uma linha ao gráfico para os estimadores
    geom_hline(yintercept = true_value, color = "red", linetype = "dashed") +  # 4. Adiciona uma linha horizontal para o valor verdadeiro
    labs(title = paste("Convergência do", estimator_name),  # 5. Adiciona um título ao gráfico
         x = "Índice da Amostra",  # 6. Adiciona um rótulo ao eixo x
         y = "Valor do Estimador") +  # 7. Adiciona um rótulo ao eixo y
    theme_minimal()  # 8. Usa um tema minimalista para o gráfico
}
```

## 1. Média da Amostra

A média amostral é um estimador da média populacional e é dada por:

$$
\hat{\mu} = \frac{1}{n} \sum_{i=1}^{n} X_i
$$

onde \( X_i \) são as observações da amostra e \( n \) é o tamanho da amostra.

Para uma distribuição uniforme contínua \( U(a, b) \), a média verdadeira é:


$$
\mu = \frac{a + b}{2}
$$

Neste exemplo, estamos considerando uma distribuição uniforme com \( a = 0 \) e \( b = 10 \), então a média verdadeira é:

$$
\mu = \frac{0 + 10}{2} = 5
$$

Vamos observar como o estimador da média da amostra converge para a média verdadeira.

```{r mean_convergence, exercise=TRUE, exercise.setup = "plot"}
true_mean <- 5
params <- list(min = 0, max = 10)
estimators_mean <- generate_estimators(30, "runif", params, mean, true_mean)
plot_convergence(estimators_mean, true_mean, "Média da Amostra")
```

O gráfico resultante mostra como o estimador da média da amostra (em azul) se aproxima do valor verdadeiro da média (linha vermelha) à medida que geramos mais amostras. Como esperado, o estimador da média converge para o valor verdadeiro à medida que o número de amostras aumenta.

## 2. Variância da Amostra

A variância amostral é um estimador da variância populacional e é dada por:
  
$$
  \hat{\sigma}^2 = \frac{1}{n-1} \sum_{i=1}^{n} (X_i - \bar{X})^2
$$
  
  onde \( \bar{X} \) é a média amostral e \( n \) é o tamanho da amostra.

Para uma distribuição uniforme contínua \( U(a, b) \), a variância verdadeira é:
  
$$
  \sigma^2 = \frac{(b - a)^2}{12}
$$
  
Neste exemplo, estamos considerando uma distribuição uniforme com \( a = 0 \) e \( b = 10 \), então a variância verdadeira é:
  
$$
  \sigma^2 = \frac{(10 - 0)^2}{12} = \frac{100}{12} \approx 8.33
$$
  
Vamos observar como o estimador da variância da amostra converge para a variância verdadeira.


```{r var_convergence, exercise=TRUE, exercise.setup = "plot"}
true_variance <- (10 - 0)^2 / 12
params <- list(min = 0, max = 10)
estimators_var <- generate_estimators(30, "runif", params, function(x) var(x) * (length(x) - 1) / length(x), true_variance)
plot_convergence(estimators_var, true_variance, "Variância da Amostra")
```

O gráfico resultante mostra como o estimador da variância da amostra (em azul) se aproxima do valor verdadeiro da variância (linha vermelha) à medida que geramos mais amostras. O estimador da variância converge para o valor verdadeiro, como esperado, à medida que o número de amostras aumenta.

Ambos os estimadores, a média e a variância da amostra, mostram convergência para seus respectivos valores verdadeiros à medida que o número de amostras aumenta. Esses gráficos ilustram visualmente a propriedade de consistência dos estimadores, que é uma característica importante na teoria da estimativa.

## 3. Estimador MLE para Normal

Vamos observar a convergência do estimador MLE para a média e variância de uma distribuição normal.

```{r mle_normal_convergence, exercise=TRUE, exercise.setup = "plot"}
true_mean_normal <- 0
true_sd_normal <- 1
params <- list(mean = true_mean_normal, sd = true_sd_normal)
estimators_mle_mean <- generate_estimators(30, "rnorm", params, mean, true_mean_normal)
estimators_mle_sd <- generate_estimators(30, "rnorm", params, sd, true_sd_normal)
plot_convergence(estimators_mle_mean, true_mean_normal, "MLE da Média Normal")
plot_convergence(estimators_mle_sd, true_sd_normal, "MLE do Desvio Padrão Normal")
```

## 4. Estimador MLE para Poisson

Vamos observar a convergência do estimador MLE para a média de uma distribuição Poisson.

```{r mle_poisson_convergence, exercise=TRUE, exercise.setup = "plot"}
true_lambda_poisson <- 5
params <- list(lambda = true_lambda_poisson)
estimators_mle_poisson <- generate_estimators(30, "rpois", params, mean, true_lambda_poisson)
plot_convergence(estimators_mle_poisson, true_lambda_poisson, "MLE da Média Poisson")
```

## 5. Estimador MLE para Exponencial

Vamos observar a convergência do estimador MLE para a taxa de uma distribuição exponencial.

```{r mle_exponential_convergence, exercise=TRUE, exercise.setup = "plot"}
true_lambda_exp <- 1
params <- list(rate = true_lambda_exp)
estimators_mle_exp <- generate_estimators(30, "rexp", params, function(x) 1 / mean(x), 1 / true_lambda_exp)
plot_convergence(estimators_mle_exp, 1 / true_lambda_exp, "MLE da Taxa Exponencial")
```

## Conclusão

Observamos como diferentes estimadores convergem para o valor verdadeiro à medida que o tamanho da amostra aumenta. A convergência em probabilidade é um conceito fundamental na estatística e na teoria dos estimadores.

## Lei Fraca dos Grandes Números

```{r function, exercise=TRUE}
generate_means <- function(n_max, step, dist_func, dist_params) {
  sample_sizes <- seq(from = step, to = n_max, by = step)
  means <- numeric(length(sample_sizes))
  
  for (i in seq_along(sample_sizes)) {
    n <- sample_sizes[i]
    sample_data <- dist_func(n, dist_params)
    means[i] <- mean(sample_data)
  }
  
  data.frame(SampleSize = sample_sizes, Mean = means)
}

```


```{r fraca, exercise=TRUE, exercise.setup = "function"}
n_max <- 1000
step <- 10
dist_func <- function(n, params) rnorm(n, mean = params$mean, sd = params$sd)
dist_params <- list(mean = 0, sd = 1)

data_means <- generate_means(n_max, step, dist_func, dist_params)

ggplot(data_means, aes(x = SampleSize, y = Mean)) +
  geom_line(color = "blue") +
  geom_hline(yintercept = dist_params$mean, color = "red", linetype = "dashed") +
  labs(title = "Lei Fraca dos Grandes Números",
       x = "Tamanho da Amostra",
       y = "Média Amostral") +
  theme_minimal() +
  theme(
    plot.title = element_text(hjust = 0.5),
    axis.title = element_text(size = 12),
    axis.text = element_text(size = 10)
  )

```

O gráfico mostra a média amostral calculada para diferentes tamanhos de amostra. A linha azul representa a média amostral à medida que o tamanho da amostra aumenta, e a linha vermelha horizontal representa a média verdadeira da população (0). Como esperado, à medida que o tamanho da amostra aumenta, a média amostral converge para a média verdadeira, ilustrando a Lei Fraca dos Grandes Números.

## Consistência do Estimador da Variância

O gráfico mostra a variância amostral calculada para diferentes tamanhos de amostra. A linha azul representa a variância amostral, e a linha vermelha horizontal representa a variância verdadeira da população. Como esperado, à medida que o tamanho da amostra aumenta, a variância amostral converge para a variância verdadeira, ilustrando a consistência do estimador $S^{2}$.

```{r consistencia, exercise=TRUE}
generate_variances <- function(n_max, step, dist_func, dist_params) {
  sample_sizes <- seq(from = step, to = n_max, by = step)
  variances <- numeric(length(sample_sizes))
  
  for (i in seq_along(sample_sizes)) {
    n <- sample_sizes[i]
    sample_data <- dist_func(n, dist_params)
    variances[i] <- var(sample_data) * (n - 1) / n  # Corrige o viés da variância amostral
  }
  
  data.frame(SampleSize = sample_sizes, Variance = variances)
}

n_max <- 1000
step <- 10
true_variance <- 4
dist_func <- function(n, params) rnorm(n, sd = sqrt(params$variance))
dist_params <- list(variance = true_variance)

data_variances <- generate_variances(n_max, step, dist_func, dist_params)

ggplot(data_variances, aes(x = SampleSize, y = Variance)) +
  geom_line(color = "blue") +
  geom_hline(yintercept = true_variance, color = "red", linetype = "dashed") +
  labs(title = "Consistência do Estimador da Variância",
       x = "Tamanho da Amostra",
       y = "Variância Amostral") +
  theme_minimal() +
  theme(
    plot.title = element_text(hjust = 0.5),
    axis.title = element_text(size = 12),
    axis.text = element_text(size = 10)
  )

```

## Convergência em Distribuição

O gráfico mostra a distribuição das médias amostrais para três tamanhos de amostra diferentes. As linhas coloridas representam a distribuição das médias amostrais para os tamanhos de amostra de 10, 50 e 100, enquanto a linha preta tracejada representa a distribuição normal com a mesma média e desvio padrão esperado.

Como podemos observar, à medida que o tamanho da amostra aumenta, a distribuição das médias amostrais se aproxima da distribuição normal, ilustrando a convergência em distribuição conforme previsto pelo Teorema Central do Limite.

```{r convergenciaDistribution, exercise = TRUE, warning=FALSE}
generate_sample_means <- function(sample_size, n_samples, dist_func, dist_params) {
  means <- numeric(n_samples)
  for (i in 1:n_samples) {
    sample_data <- dist_func(sample_size, dist_params)
    means[i] <- mean(sample_data)
  }
  means
}

#set.seed(123)  # Para reprodutibilidade
n_samples <- 1000
sample_sizes <- c(10, 50, 100)
true_mean <- 0
true_sd <- 1

# Gerar as médias amostrais
data_means <- lapply(sample_sizes, function(size) {
  means <- generate_sample_means(size, n_samples, function(n, params) rnorm(n, mean = params$mean, sd = params$sd), list(mean = true_mean, sd = true_sd))
  data.frame(SampleSize = size, Mean = means)
})

# Criar um dataframe para a linha normal teórica
normal_theoretical <- data.frame(
  SampleSize = rep(sample_sizes, each = 10000),
  Mean = unlist(lapply(sample_sizes, function(size) rnorm(10000, mean = true_mean, sd = true_sd / sqrt(size))))
)

# Plotar as distribuições das médias amostrais e a normal teórica
ggplot() +
  geom_density(data = data_means[[1]], aes(x = Mean, color = "Amostra 10"), size = 1) +
  geom_density(data = data_means[[2]], aes(x = Mean, color = "Amostra 50"), size = 1) +
  geom_density(data = data_means[[3]], aes(x = Mean, color = "Amostra 100"), size = 1) +
  geom_density(data = normal_theoretical, aes(x = Mean, color = "Distribuição Normal Teórica"), linetype = "dashed") +
  labs(title = "Distribuição das Médias Amostrais para Diferentes Tamanhos de Amostra",
       x = "Média Amostral",
       y = "Densidade") +
  scale_color_manual(name = "Legenda", 
                     values = c("Amostra 10" = "blue", "Amostra 50" = "green", "Amostra 100" = "red", "Distribuição Normal Teórica" = "black"),
                     labels = c("Amostra 10", "Amostra 50", "Amostra 100", "Distribuição Normal Teórica")) +
  theme_minimal()

```

