---
title: "Gráfico Interativo da Função Poder"
output: learnr::tutorial
runtime: shiny_prerendered
---

```{r setup, include=FALSE}
library(learnr)
library(tidyverse)
knitr::opts_chunk$set(echo = FALSE)
```

## Exemplo 1

Suponha que desejamos testar
\begin{align}
H_0 : \mu = 30,000 \text{ versus } H_1 : \mu \neq 30,000. 
\end{align}

Suponha que $n = 20$ e $\alpha = 0.01$. Então, a regra de rejeição se torna

\begin{align}
\text{Rejeitar } H_0 \text{ em favor de } H_1 \text{ se } \frac{\bar{X} - 30,000}{S/\sqrt{20}} \geq |z_{\frac{0.01}{2}}|.
\end{align}

A próxima Figura exibe a curva da função poder para este teste quando $S$ é substituído por $\sigma = 5000$. Para comparação, a curva da função poder para o teste com nível $\alpha = 0.05$ também é apresentada. 


```{r, echo=FALSE}
sliderInput("mu", "Valor de μ:", min = 25000, max = 35000, value = 30000, step = 100)
plotOutput("plot")
```


```{r, context="server"}
output$plot <- renderPlot({
    # Função que calcula o poder da hipótese
poder <- function(mu, mu0, sigma, n, alpha) {
  z_alpha <- qnorm(1 - alpha / 2)
  term1 <- pnorm((sqrt(n) * (mu0 - mu) / sigma) - z_alpha)
  term2 <- 1 - pnorm((sqrt(n) * (mu0 - mu) / sigma) + z_alpha)
  return(term1 + term2)
}
    # Gera os valores de mu para o gráfico
    mu_values <- seq(25000, 35000, by = 10)
    # Calcula os valores de poder para alpha = 0.01 e alpha = 0.05
poder_alpha_0.01 <- sapply(mu_values, poder, mu0 = 30000, sigma = 5000, n = 20, alpha = 0.01)
poder_alpha_0.05 <- sapply(mu_values, poder, mu0 = 30000, sigma = 5000, n = 20, alpha = 0.05)
#sapply(33000, poder, mu0 = 30000, sigma = 5000, n = 20, alpha = 0.05)
    # # Cria o dataframe para o gráfico
    # df <- data.frame(mu = mu_values, poder = poder_values)
    # Cria o dataframe com os dados para os dois alphas
df <- data.frame(
  mu = rep(mu_values, 2),
  poder = c(poder_alpha_0.01, poder_alpha_0.05),
  alpha = factor(rep(c(0.01, 0.05), each = length(mu_values))) # fator para alpha
)
    # Gera o gráfico com ggplot2
    ggplot(df, aes(x = mu, y = poder, color = alpha)) +
      geom_line(size = 1) +
      labs(title = "Função de Poder", x = expression(mu), y = expression(gamma(mu)), color = "Alpha") +
      theme_minimal() +
      geom_vline(xintercept = input$mu, linetype = "dashed", color = "red") +
      annotate("text", x = input$mu, y = 0.1, label = paste("μ =", input$mu), color = "red") + 
      annotate("text", 
               x = input$mu, 
               y = 0.3, 
               label = paste("Poder =", 
                             round(sapply(input$mu, 
                                          poder, 
                                          mu0 = 30000, 
                                          sigma = 5000, 
                                          n = 20, 
                                          alpha = 0.01),
                                   digits = 3)), 
               color = "black") + 
      annotate("text", 
               x = input$mu, 
               y = 0.5, 
               label = paste("Poder =", 
                             round(sapply(input$mu, 
                                          poder, 
                                          mu0 = 30000, 
                                          sigma = 5000, 
                                          n = 20, 
                                          alpha = 0.05),
                                   digits = 3)), 
               color = "brown")+
  scale_color_manual(values = c("blue", "green"))  # cores para as duas linhas
  })
```


## Exemplo 2

Suponha que desejamos testar
\begin{align}
H_0 : \mu = 30,000 \text{ versus } H_1 : \mu \neq 30,000. 
\end{align}

Suponha que $n = 20$ e $\alpha = 0.01$. Então, a regra de rejeição se torna

\begin{align}
\text{Rejeitar } H_0 \text{ em favor de } H_1 \text{ se } \frac{\bar{X} - 30,000}{S/\sqrt{20}} \geq |z_{\frac{0.01}{2}}|.
\end{align}

A próxima Figura exibe a curva da função poder para este teste quando $S$ é substituído por $\sigma = 5000$. Para comparação, a curva da função poder para o teste com nível $\alpha = 0.05$ também é apresentada. 


```{r ex2, echo=FALSE}
sliderInput("mu2", "Valor de mu:", min = 25000, max = 35000, value = 30000, step = 100)
sliderInput("n", "Valor de n:", min = 10, max = 500, value = 100, step = 5)
sliderInput("alpha", "Valor de alpha:", min = 0.001, max = 0.5, value = 0.01, step = 0.005)
plotOutput("plot2")
```


```{r server2, context="server"}
output$plot2 <- renderPlot({
    # Função que calcula o poder da hipótese
poder <- function(mu, mu0, sigma, n, alpha) {
  z_alpha <- qnorm(1 - alpha / 2)
  term1 <- pnorm((sqrt(n) * (mu0 - mu) / sigma) - z_alpha)
  term2 <- 1 - pnorm((sqrt(n) * (mu0 - mu) / sigma) + z_alpha)
  return(term1 + term2)
}
    # Gera os valores de mu para o gráfico
    mu_values <- seq(25000, 35000, by = 10)
    #n_values <- seq(10, 500, by = 5)
    #alpha_values <- seq(0.001, 0.5, by = 0.005)
    # Calcula os valores de poder para alpha = 0.01 e alpha = 0.05
poder_values <- sapply(mu_values, poder, mu0 = 30000, sigma = 5000, n = input$n, alpha = input$alpha)


    # # Cria o dataframe para o gráfico
     df2 <- data.frame(mu2 = mu_values, poder = poder_values)

    # Gera o gráfico com ggplot2
    ggplot(df2, aes(x = mu2, y = poder)) +
      geom_line(size = 1, color = "blue") +
      labs(title = "Função de Poder", x = expression(mu), y = expression(gamma(mu))) +
      theme_minimal() +
      geom_vline(xintercept = input$mu2, linetype = "dashed", color = "red") +
      annotate("text", x = input$mu2, y = 0.1, label = paste("μ =", input$mu2), color = "red") + 
      annotate("text", 
               x = 31000, 
               y = 0.3, 
               label = paste("Poder =", 
                             round(sapply(input$mu2, 
                                          poder, 
                                          mu0 = 30000, 
                                          sigma = 5000, 
                                          n = input$n, 
                                          alpha = input$alpha),
                                   digits = 3)), 
               color = "black") 
  })
```


## Usando a distribuição t de Student

```{r ex3, echo=FALSE}
sliderInput("mu3", "Valor de mu:", min = 25000, max = 35000, value = 30000, step = 100)
sliderInput("n3", "Valor de n:", min = 10, max = 500, value = 100, step = 5)
sliderInput("alpha3", "Valor de alpha:", min = 0.001, max = 0.5, value = 0.01, step = 0.005)
plotOutput("plot3")
```


```{r server3, context="server"}
output$plot3 <- renderPlot({
    # Função que calcula o poder da hipótese
# Função que calcula o poder para a distribuição t de Student
poder_t <- function(mu, mu0, s, n, alpha) {
  # Valor crítico da distribuição t para alpha/2 e n-1 graus de liberdade
  t_alpha <- qt(1 - alpha / 2, df = n - 1)
  
  # Primeiro termo da função de poder
  term1 <- pt((sqrt(n) * (mu0 - mu) / s) - t_alpha, df = n - 1)
  
  # Segundo termo da função de poder
  term2 <- 1 - pt((sqrt(n) * (mu0 - mu) / s) + t_alpha, df = n - 1)
  
  return(term1 + term2)
}
    # Gera os valores de mu para o gráfico
    mu_values3 <- seq(25000, 35000, by = 10)
    #n_values <- seq(10, 500, by = 5)
    #alpha_values <- seq(0.001, 0.5, by = 0.005)
    # Calcula os valores de poder para alpha = 0.01 e alpha = 0.05
poder_values3 <- sapply(mu_values3, poder_t, mu0 = 30000, s = 5000, n = input$n3, alpha = input$alpha3)


    # # Cria o dataframe para o gráfico
     df <- data.frame(mu = mu_values3, poder = poder_values3)

    # Gera o gráfico com ggplot2
    ggplot(df, aes(x = mu, y = poder)) +
      geom_line(size = 1, color = "blue") +
      labs(title = "Função de Poder para o Teste t de Student", x = expression(mu), y = expression(gamma(mu))) +
      theme_minimal() +
      geom_vline(xintercept = input$mu3, linetype = "dashed", color = "red") +
      annotate("text", x = input$mu3, y = 0.1, label = paste("μ =", input$mu3), color = "red") + 
      annotate("text", 
               x = input$mu3, 
               y = 0.5, 
               label = paste("Poder =", 
                             round(sapply(input$mu3, poder_t, mu0 = 30000, s = 5000, n = input$n3, alpha = input$alpha3),
                                   digits = 3)), 
               color = "black")  
  })
```

## Aula de Exemplos

### Exemplo 1

```{r Ex1, exercise=TRUE}
# Função para calcular o poder do teste unilateral
calcula_poder <- function(mu, mu0 = 100, sigma = 12, n = 36, alpha = 0.05) {
  # Valor crítico Z_alpha
  z_alpha <- qnorm(1 - alpha)
  
  # Calcula o valor crítico de X-barra
  x_critico <- mu0 + z_alpha * (sigma / sqrt(n))
  
  # Calcula o Z correspondente ao valor crítico sob a hipótese alternativa
  z <- (x_critico - mu) / (sigma / sqrt(n))
  
  # O poder é a probabilidade de rejeitar H0 sob a distribuição normal
  poder <- 1 - pnorm(z)
  
  return(poder)
}

# Exemplo de uso da função
mu_valores <- seq(100, 110, by = 0.1)
poderes <- sapply(mu_valores, calcula_poder)

# Plotando a curva de poder
plot(mu_valores, poderes, type = "l", col = "blue", lwd = 2, 
     xlab = expression(mu), ylab = "Poder do Teste", 
     main = "Curva de Poder para o Teste Unilateral")
abline(h = 0.8, col = "red", lty = 2) # Linha para poder de 80%

```

### Exemplo 2

```{r Ex2, exercise=TRUE}
# Função para calcular o poder do teste unilateral à esquerda para a média
calcula_poder_media_esquerda <- function(mu, mu0 = 50, sigma = 8, n = 36, alpha = 0.05) {
  # Valor crítico Z_alpha para teste unilateral à esquerda
  z_alpha <- qnorm(alpha)
  
  # Calcula o valor crítico de X-barra
  x_critico <- mu0 + z_alpha * (sigma / sqrt(n))
  
  # Calcula o Z correspondente ao valor crítico sob a hipótese alternativa
  z <- (x_critico - mu) / (sigma / sqrt(n))
  
  # O poder é a probabilidade de rejeitar H0 sob a distribuição normal
  poder <- pnorm(z)
  
  return(poder)
}

# Exemplo de uso da função
mu_valores <- seq(45, 50, by = 0.1)
poderes <- sapply(mu_valores, calcula_poder_media_esquerda)

# Plotando a curva de poder
plot(mu_valores, poderes, type = "l", col = "blue", lwd = 2, 
     xlab = expression(mu), ylab = "Poder do Teste", 
     main = "Curva de Poder para o Teste Unilateral à Esquerda da Média")
abline(h = 0.8, col = "red", lty = 2) # Linha para poder de 80%

```


### Exemplo 3

```{r Ex3, exercise=T}
# Função para calcular o poder do teste unilateral para proporções
calcula_poder_proporcao <- function(p, p0 = 0.4, n = 100, alpha = 0.01) {
  # Valor crítico Z_alpha
  z_alpha <- qnorm(1 - alpha)
  
  # Calcula o valor crítico de p-hat
  p_critico <- p0 + z_alpha * sqrt(p0 * (1 - p0) / n)
  
  # Calcula o Z correspondente ao valor crítico sob a hipótese alternativa
  z <- (p_critico - p) / sqrt(p * (1 - p) / n)
  
  # O poder é a probabilidade de rejeitar H0 sob a distribuição normal
  poder <- 1 - pnorm(z)
  
  return(poder)
}

# Exemplo de uso da função
p_valores <- seq(0.4, 0.7, by = 0.01)
poderes <- sapply(p_valores, calcula_poder_proporcao)

# Plotando a curva de poder
plot(p_valores, poderes, type = "l", col = "blue", lwd = 2, 
     xlab = expression(p), ylab = "Poder do Teste", 
     main = "Curva de Poder para o Teste Unilateral de Proporção")
abline(h = 0.7656, col = "red", lty = 2) # Linha para poder de 80%
text(0.6, 0.7, labels = paste0("Se p=0.55, o poder é: ",round(calcula_poder_proporcao(0.55), digits = 4)))
```


### Exemplo 4

```{r Ex4, exercise = TRUE}
# Função para calcular o poder do teste bilateral para a média
calcula_poder_media <- function(mu, mu0 = 50, sigma = 10, n = 36, alpha = 0.05) {
  # Valor crítico Z_alpha/2 para teste bilateral
  z_alpha <- qnorm(1 - alpha / 2)
  
  # Calcula os valores críticos de X-barra
  x_critico_lower <- mu0 - z_alpha * (sigma / sqrt(n))
  x_critico_upper <- mu0 + z_alpha * (sigma / sqrt(n))
  
  # Calcula o Z correspondente aos valores críticos sob a hipótese alternativa
  z_lower <- (x_critico_lower - mu) / (sigma / sqrt(n))
  z_upper <- (x_critico_upper - mu) / (sigma / sqrt(n))
  
  # O poder é a probabilidade de rejeitar H0 sob a distribuição normal
  poder <- pnorm(z_lower) + (1 - pnorm(z_upper))
  
  return(poder)
}

# Exemplo de uso da função
mu_valores <- seq(45, 55, by = 0.1)
poderes <- sapply(mu_valores, calcula_poder_media)

# Plotando a curva de poder
plot(mu_valores, poderes, type = "l", col = "blue", lwd = 2, 
     xlab = expression(mu), ylab = "Poder do Teste", 
     main = "Curva de Poder para o Teste Bilateral da Média")
abline(h = 0.8, col = "red", lty = 2) # Linha para poder de 80%
 
```

### Comparação Com Intervalo de Confiança para a Distribuição Binomial

Nos gráficos gerados as curvas de poder mostram que $Z_1$ apresenta maior poder 
quando $H_0$ é claramente falsa, e $Z_2$ tem maior poder quando $p$ está mais 
próximo de $p_0$, isso pode ser explicado da seguinte maneira:

- Estatística $Z_1$ (com $p_0$ no denominador)

Quando $p$ está longe de $p_0$ (ou seja, $H_0$ é claramente falsa), o valor de $p_0$ pode subestimar ou superestimar a variabilidade real dos dados. Mesmo assim, $Z_1$ continua usando $p_0$, o que pode resultar em uma estatística de teste que detecta com mais facilidade desvios maiores de $p_0$, **resultando em maior poder quando $H_0$ é falsa**.

- Estatística $Z_2$ (com $\hat{p}$ no denominador)

Quando $p$ está próximo de $p_0$, $Z_2$ ajusta a variância com base na proporção 
observada $\hat{p}$, que estará perto de $p_0$. Isso melhora a precisão da estatística, 
pois está adaptando a variabilidade ao valor estimado da amostra. Portanto, $Z_2$
**fornece maior** poder quando $p$ está perto de $p_0$}, pois a estimativa da 
variância é mais precisa e reflete melhor a realidade da amostra.

Em resumo:

\begin{itemize}
    \item $Z_1$} funciona melhor quando há um desvio significativo entre $p$ e $p_0$, fornecendo maior poder para detectar diferenças claras.
    \item $Z_2$} funciona melhor quando $p$ está próximo de $p_0$, pois ajusta a variância para refletir melhor a realidade da amostra, proporcionando maior poder nessa região.
\end{itemize}

Portanto, a observação dos gráficos é consistente com essa análise: $Z_1$ é mais poderoso quando $H_0$ é claramente falsa, e $Z_2$ é mais poderoso quando $p$ está próximo de $p_0$}.


```{r ExemploBinomialICInput, echo=FALSE}
sliderInput("p0", "Valor de p0:", min = 0, max = 1, value = 0.5, step = 0.001)
sliderInput("p", "Valor de p:", min = 0, max = 1, value = 0.5, step = 0.001)
sliderInput("nBin", "Valor de n:", min = 1, max = 500, value = 10, step = 1)
sliderInput("alphaBin", "Valor de alpha:", min = 0.001, max = 0.5, value = 0.01, step = 0.001)
plotOutput("plotBinIC")
```


```{r ExemploBinomialIC, context="server"}
output$plotBinIC <- renderPlot({

# Função de poder usando a estatística Z1 para teste bilateral
calcula_poder_Z1 <- function(p, p0 = input$p0, n = input$nBin, alpha = input$alphaBin) {
  z_alpha <- qnorm(1 - alpha / 2)  # Valor crítico para Z (dividido por 2 para as duas caudas)
  p_hat_critico_superior <- p0 + z_alpha * sqrt(p0 * (1 - p0) / n)  # Valor crítico superior de p_hat
  p_hat_critico_inferior <- p0 - z_alpha * sqrt(p0 * (1 - p0) / n)  # Valor crítico inferior de p_hat
  
  # Estatística Z1 para os valores críticos superior e inferior
  z_superior <- (p_hat_critico_superior - p) / sqrt(p0 * (1 - p0) / n)
  z_inferior <- (p_hat_critico_inferior - p) / sqrt(p0 * (1 - p0) / n)
  
  # O poder é a soma das probabilidades de Z estar abaixo do valor crítico inferior e acima do valor crítico superior
  poder <- pnorm(z_inferior) + (1 - pnorm(z_superior))
  return(poder)
}

# Função de poder usando a estatística Z2 para teste bilateral
calcula_poder_Z2 <- function(p, p0 = input$p0, n = input$nBin, alpha = input$alphaBin) {
  z_alpha <- qnorm(1 - alpha / 2)  # Valor crítico para Z (dividido por 2 para as duas caudas)
  p_hat_critico_superior <- p0 + z_alpha * sqrt(p0 * (1 - p0) / n)  # Valor crítico superior de p_hat
  p_hat_critico_inferior <- p0 - z_alpha * sqrt(p0 * (1 - p0) / n)  # Valor crítico inferior de p_hat
  
  # Estatística Z2 para os valores críticos superior e inferior
  z_superior <- (p_hat_critico_superior - p) / sqrt(p * (1 - p) / n)
  z_inferior <- (p_hat_critico_inferior - p) / sqrt(p * (1 - p) / n)
  
  # O poder é a soma das probabilidades de Z estar abaixo do valor crítico inferior e acima do valor crítico superior
  poder <- pnorm(z_inferior) + (1 - pnorm(z_superior))
  return(poder)
}

# Valores de p para gerar as curvas de poder
p_valores <- seq(0, 1, by = 0.001)

# Calcular os poderes para Z1 e Z2
poderes_Z1 <- sapply(p_valores, calcula_poder_Z1)
poderes_Z2 <- sapply(p_valores, calcula_poder_Z2)

# Criar um dataframe para armazenar os resultados
df_poder <- data.frame(
  p = rep(p_valores, 2),
  Poder = c(poderes_Z1, poderes_Z2),
  Estatistica = rep(c("Z1", "Z2"), each = length(p_valores))
)

# Gerar o gráfico com ggplot2
ggplot(df_poder, aes(x = p, y = Poder, color = Estatistica)) +
  geom_line(size = 1.2) +
  labs(title = "Curvas de Poder para Z1 e Z2 (Teste Bilateral)", 
       x = "Valores de p", 
       y = "Poder do Teste") +
  theme_minimal() +
  scale_color_manual(values = c("blue", "red")) +
  geom_hline(yintercept = 0.8, linetype = "dashed", color = "black") +  # Linha de referência para poder de 80%
  theme(plot.title = element_text(hjust = 0.5)) +
  geom_vline(xintercept = input$p, linetype = "dashed", color = "red") +
  annotate("text", x = input$p, y = 0.2, label = paste("p =", input$p), color = "red") +
  annotate("text", 
           x = input$p, 
           y = 0.5, 
           label = paste("Poder Z1 =", 
                         round(sapply(input$p, calcula_poder_Z1),
                               digits = 3)), 
           color = "black")  +
  annotate("text", 
           x = input$p, 
           y = 0.4, 
           label = paste("Poder Z2 =", 
                         round(sapply(input$p, calcula_poder_Z2),
                               digits = 3)), 
           color = "black")

})
```

