---
title: "Estimadores Viesados e Não Viesados"
output: learnr::tutorial
runtime: shiny_prerendered
---

```{r setup, include=FALSE}
library(learnr)
library(tidyverse)
library(shiny)
knitr::opts_chunk$set(echo = FALSE)
```

## Introdução

Neste tutorial, exploraremos estimadores viesados e não viesados para várias distribuições de probabilidade. Utilizaremos o pacote `shiny` para interatividade e o `learnr` para a apresentação das informações.

## Funções e Setup

Primeiro, definiremos as funções necessárias para gerar amostras, calcular estimadores e criar gráficos.

```{r plot, include=FALSE}
# Função para plotar histogramas
plot_histogram <- function(data, true_value, estimator_name) {
  ggplot(data, aes(x = value)) +
    geom_histogram(binwidth = 0.5, fill = 'darkgray', alpha = 0.7) +
    geom_vline(aes(xintercept = true_value), color = 'red', linetype = 'dashed') +
    geom_vline(aes(xintercept = mean(value)), color = 'black', linetype = 'dotted') +
    labs(title = paste("Distribuição dos Estimadores -", estimator_name),
         x = "Valor", y = "Frequência") +
    theme_minimal()
}

# Função para gerar estimadores
generate_estimators <- function(n, dist_name, params, estimator_func, true_value) {
  estimators <- replicate(1000, {
    sample_data <- do.call(dist_name, params)
    estimator_func(sample_data)
  })
  
  data.frame(value = estimators)
}
```

## 1. Média de uma Amostra Normal

A média de uma amostra de uma distribuição normal é um estimador não viesado da média da distribuição. A fórmula para a média amostral é:

\[ \hat{\mu} = \frac{1}{n} \sum_{i=1}^{n} X_i \]

```{r param, exercise=TRUE, exercise.setup = "plot"}
# 1. Média de uma amostra normal
true_mean <- 10
params_normal <- list(n = 30, mean = true_mean, sd = 5)
estimators_mean <- generate_estimators(30, "rnorm", params_normal, mean, true_mean)
plot_histogram(estimators_mean, true_mean, "Média Normal")
```

## 2. Variância de uma Amostra Normal

### Estimador Viesado

O estimador viesado da variância utiliza \( n \) no denominador. A fórmula é:

\[ \hat{\sigma}^2_{\text{viesado}} = \frac{1}{n} \sum_{i=1}^{n} (X_i - \hat{\mu})^2 \]

```{r normal_var_biased, exercise=TRUE, exercise.setup = "plot"}
# 2. Variância de uma amostra normal (estimador viesado e não viesado)
# Estimador viesado da variância (usando n no denominador)
true_mean <- 10
true_variance <- 25
params_normal_var <- list(n = 30, mean = true_mean, sd = sqrt(true_variance))
estimators_var_viesado <- generate_estimators(30, "rnorm", params_normal_var, function(x) var(x) * (length(x) - 1) / length(x), true_variance)
plot_histogram(estimators_var_viesado, true_variance, "Variância Normal (Estimador Viesado)")
```

### Estimador Não Viesado

O estimador não viesado da variância utiliza \( n-1 \) no denominador. A fórmula é:

\[ \hat{\sigma}^2_{\text{não viesado}} = \frac{1}{n-1} \sum_{i=1}^{n} (X_i - \hat{\mu})^2 \]

```{r normal_var_unbiased, exercise=TRUE, exercise.setup = "plot"}
# Estimador não viesado da variância (usando n-1 no denominador) - var() em R já faz isso automaticamente
true_mean <- 10
true_variance <- 25
params_normal_var <- list(n = 30, mean = true_mean, sd = sqrt(true_variance))
estimators_var_nao_viesado <- generate_estimators(30, "rnorm", params_normal_var, var, true_variance)
plot_histogram(estimators_var_nao_viesado, true_variance, "Variância Normal (Estimador Não Viesado)")
```

## 3. Proporção em uma Amostra Binomial

A proporção de sucessos em uma amostra binomial é um estimador não viesado da probabilidade de sucesso. A fórmula é:

\[ \hat{p} = \frac{1}{n} \sum_{i=1}^{n} X_i \]

```{r binomial_proportion, exercise=TRUE, exercise.setup = "plot"}
# 3. Proporção de sucessos em uma amostra binomial
true_proportion <- 0.7
params_binom <- list(n = 30, size = 1, prob = true_proportion)
estimators_proportion <- generate_estimators(30, "rbinom", params_binom, mean, true_proportion)
plot_histogram(estimators_proportion, true_proportion, "Proporção Binomial")
```

## 4. Média de uma Amostra Exponencial

A média de uma amostra de uma distribuição exponencial é um estimador não viesado da média da distribuição. A fórmula é:

\[ \hat{\lambda} = \frac{1}{n} \sum_{i=1}^{n} X_i \]

```{r exponential_mean, exercise=TRUE, exercise.setup = "plot"}
# 4. Média de uma amostra exponencial
true_lambda <- 1
params_exp <- list(n = 30, rate = true_lambda)
estimators_exp_mean <- generate_estimators(30, "rexp", params_exp, mean, 1 / true_lambda)
plot_histogram(estimators_exp_mean, 1 / true_lambda, "Média Exponencial")
```

## 5. Variância de uma Amostra Exponencial

### Estimador Viesado

A variância verdadeira da distribuição exponencial é \( \frac{1}{\lambda^2} \). O estimador viesado da variância utiliza \( n \) no denominador. A fórmula é:

\[ \hat{\sigma}^2_{\text{viesado}} = \frac{1}{n} \sum_{i=1}^{n} (X_i - \hat{\lambda})^2 \]

```{r exponential_var_biased, exercise=TRUE, exercise.setup = "plot"}
# 5. Variância de uma amostra exponencial (estimador viesado e não viesado)
true_lambda <- 1
# Variância verdadeira da distribuição exponencial
true_exp_variance <- 1 / true_lambda^2
params_exp_var <- list(n = 30, rate = true_lambda)
# Estimador viesado da variância (usando n no denominador)
estimators_exp_var_viesado <- generate_estimators(30, "rexp", params_exp_var, function(x) var(x) * (length(x) - 1) / length(x), true_exp_variance)
plot_histogram(estimators_exp_var_viesado, true_exp_variance, "Variância Exponencial (Estimador Viesado)")
```

### Estimador Não Viesado

O estimador não viesado da variância utiliza \( n-1 \) no denominador. A fórmula é:

\[ \hat{\sigma}^2_{\text{não viesado}} = \frac{1}{n-1} \sum_{i=1}^{n} (X_i - \hat{\lambda})^2 \]

```{r exponential_var_unbiased, exercise=TRUE, exercise.setup = "plot"}
# Estimador não viesado da variância (usando n-1 no denominador) - var() em R já faz isso automaticamente
true_lambda <- 1
# Variância verdadeira da distribuição exponencial
true_exp_variance <- 1 / true_lambda^2
params_exp_var <- list(n = 30, rate = true_lambda)
# Estimador não viesado da variância (usando n-1 no denominador) - var() em R já faz isso automaticamente
estimators_exp_var_nao_viesado <- generate_estimators(30, "rexp", params_exp_var, var, true_exp_variance)
plot_histogram(estimators_exp_var_nao_viesado, true_exp_variance, "Variância Exponencial (Estimador Não Viesado)")
```


## 6. Média de uma Amostra Uniforme

A média de uma amostra de uma distribuição uniforme é um estimador não viesado da média da distribuição.

```{r uniform_mean, exercise=TRUE, exercise.setup = "plot"}
# 6. Média de uma amostra uniforme
true_uniform_mean <- 5
true_uniform_sd <- sqrt(1 / 12)
params_unif <- list(n = 30, min = 0, max = 10)
estimators_unif_mean <- generate_estimators(30, "runif", params_unif, mean, true_uniform_mean)
plot_histogram(estimators_unif_mean, true_uniform_mean, "Média Uniforme")
```

## 7. Variância de uma Amostra Uniforme

### Estimador Viesado

A variância verdadeira da distribuição uniforme é \( \frac{(b - a)^2}{12} \).

```{r uniform_var_biased, exercise=TRUE, exercise.setup = "plot"}
# 7. Variância de uma amostra uniforme (estimador viesado e não viesado)
true_uniform_mean <- 5
true_uniform_sd <- sqrt(1 / 12)
params_unif <- list(n = 30, min = 0, max = 10)
# Variância verdadeira da distribuição uniforme
true_uniform_variance <- (10 - 0)^2 / 12
params_unif_var <- list(n = 30, min = 0, max = 10)

# Estimador viesado da variância (usando n no denominador)
estimators_unif_var_viesado <- generate_estimators(30, "runif", params_unif_var, function(x) var(x) * (length(x) - 1) / length(x), true_uniform_variance)
plot_histogram(estimators_unif_var_viesado, true_uniform_variance, "Variância Uniforme (Estimador Viesado)")
```

### Estimador Não Viesado

O estimador não viesado da variância utiliza \( n-1 \) no denominador.

```{r uniform_var_unbiased, exercise=TRUE, exercise.setup = "plot"}
true_uniform_mean <- 5
true_uniform_sd <- sqrt(1 / 12)
params_unif <- list(n = 30, min = 0, max = 10)
# Variância verdadeira da distribuição uniforme
true_uniform_variance <- (10 - 0)^2 / 12
params_unif_var <- list(n = 30, min = 0, max = 10)
# Estimador não viesado da variância (usando n-1 no denominador) - var() em R já faz isso automaticamente
estimators_unif_var_nao_viesado <- generate_estimators(30, "runif", params_unif_var, var, true_uniform_variance)
plot_histogram(estimators_unif_var_nao_viesado, true_uniform_variance, "Variância Uniforme (Estimador Não Viesado)")
```

## 8. Média de uma Amostra Poisson

A média de uma amostra de uma distribuição Poisson é um estimador não viesado da média da distribuição.

```{r poisson_mean, exercise=TRUE, exercise.setup = "plot"}
# 8. Média de uma amostra Poisson
true_lambda_poisson <- 5
params_pois <- list(n = 30, lambda = true_lambda_poisson)
estimators_pois_mean <- generate_estimators(30, "rpois", params_pois, mean, true_lambda_poisson)
plot_histogram(estimators_pois_mean, true_lambda_poisson, "Média Poisson")
```

## 9. Variância de uma Amostra Poisson

#### Estimador Viesado

A variância verdadeira da distribuição Poisson é \( \lambda \).

```{r poisson_var_biased, exercise=TRUE, exercise.setup = "plot"}
# 9. Variância de uma amostra Poisson (estimador viesado e não viesado)
true_lambda_poisson <- 5
# Variância verdadeira da distribuição Poisson
true_pois_variance <- true_lambda_poisson
params_pois_var <- list(n = 30, lambda = true_lambda_poisson)
# Estimador viesado da variância (usando n no denominador)
estimators_pois_var_viesado <- generate_estimators(30, "rpois", params_pois_var, function(x) var(x) * (length(x) - 1) / length(x), true_pois_variance)
plot_histogram(estimators_pois_var_viesado, true_pois_variance, "Variância Poisson (Estimador Viesado)")
```

### Estimador Não Viesado

O estimador não viesado da variância utiliza \( n-1 \) no denominador.

```{r poisson_var_unbiased, exercise=TRUE, exercise.setup = "plot"}
true_lambda_poisson <- 5
true_pois_variance <- true_lambda_poisson
params_pois_var <- list(n = 30, lambda = true_lambda_poisson)
# Estimador não viesado da variância (usando n-1 no denominador) - var() em R já faz isso automaticamente
estimators_pois_var_nao_viesado <- generate_estimators(30, "rpois", params_pois_var, var, true_pois_variance)
plot_histogram(estimators_pois_var_nao_viesado, true_pois_variance, "Variância Poisson (Estimador Não Viesado)")
```




## Aproximação de M_X_n(t) para Poisson

Este tutorial interativo permite explorar a aproximação de \( M_X_n(t) \) para uma distribuição Poisson com diferentes valores de \( n \) e \( p \).

```{r setup20, include=FALSE}
# Função para calcular M_X_n(t)
M_X_n <- function(t, n, p) {
  (1 + (p / n) * (exp(t) - 1))^n
}
# Sequência de valores para t
t_values <- seq(-2, 2, length.out = 100)
```

### Explore a Aproximação

Escolha os valores de **n** e **p** para visualizar a aproximação.

```{r fgm, exercise=TRUE, exercise.setup="setup20"}
# Exercício interativo no formato learnR
# Escolha valores de p e n

n <- 10  # Você pode modificar este valor
p <- 0.5  # Você pode modificar este valor

# Cálculo de M_X_n(t)
M_values <- sapply(t_values, M_X_n, n = n, p = p)

# Gerar gráfico
df <- data.frame(t = t_values, M_X_n = M_values)
ggplot(df, aes(x = t, y = M_X_n)) +
  geom_line(color = "blue", size = 1) +
  ggtitle(expression(paste("Função M_X_n(t) para diferentes valores de t"))) +
  xlab("t") +
  ylab(expression(M_X_n(t))) +
  theme_minimal()
```

### Fórmula

```{r formula_display, echo=FALSE}
# Exibe a fórmula de acordo com os valores de n e p escolhidos
#paste0("Fórmula: M_X_n(t) = (1 + (", round(p, 2), " / ", n, ") * (exp(t) - 1))^", n)
```


