---
title: "Quantidade Pivotal"
output: learnr::tutorial
runtime: shiny_prerendered
---

## Descrição do Código

Neste exemplo, vamos ilustrar a importância das \textbf{quantidades pivotais} no cálculo de intervalos de confiança utilizando o software R. A ideia é calcular o intervalo de confiança da média \( \mu \) de uma amostra de uma distribuição normal \( N(\mu, \sigma^2) \), tanto com a variância conhecida quanto com a variância desconhecida. 

O código realiza as seguintes etapas:

- Primeiro, geramos uma amostra de dados da distribuição normal \( N(\mu, \sigma^2) \) com valores de \(\mu = 5\) e \(\sigma = 2\).
- Em seguida, calculamos o intervalo de confiança da média \( \mu \) usando a quantidade pivotal \( Z \) (quando a variância \( \sigma^2 \) é conhecida) e a quantidade pivotal \( T \) (quando a variância \( \sigma^2 \) é desconhecida).
- Comparamos os dois intervalos de confiança obtidos, demonstrando como o uso de quantidades pivotais facilita a inferência estatística.


### Explicação do Código

O código em R está organizado da seguinte maneira:

- \textbf{Parâmetros:} Definimos os valores de entrada, como o tamanho da amostra \( n \), a média verdadeira \( \mu \), o desvio padrão \( \sigma \), e o nível de confiança (\( 1 - \alpha \)).
- \textbf{Geração da amostra:} A amostra é gerada utilizando a função \texttt{rnorm()} que cria uma amostra de \( n \) observações da distribuição normal \( N(\mu, \sigma^2) \).
- \textbf{Intervalo de Confiança com variância conhecida:} Utilizamos a quantidade pivotal \( Z \), que segue a distribuição normal padrão \( N(0,1) \), para calcular o intervalo de confiança para a média \( \mu \) quando a variância \( \sigma^2 \) é conhecida. O erro padrão é dado por \( \frac{\sigma}{\sqrt{n}} \), e o intervalo de confiança é calculado como:
    \[
    \left[ \bar{X} - z_{\alpha/2} \cdot \frac{\sigma}{\sqrt{n}}, \bar{X} + z_{\alpha/2} \cdot \frac{\sigma}{\sqrt{n}} \right].
    \]
- \textbf{Intervalo de Confiança com variância desconhecida:} Utilizamos a quantidade pivotal \( T \), que segue a distribuição \( t \) de Student com \( n-1 \) graus de liberdade, para calcular o intervalo de confiança para a média \( \mu \) quando a variância \( \sigma^2 \) é desconhecida. O erro padrão é dado por \( \frac{S}{\sqrt{n}} \), onde \( S \) é o desvio padrão amostral, e o intervalo de confiança é calculado como:
    \[
    \left[ \bar{X} - t_{\alpha/2, n-1} \cdot \frac{S}{\sqrt{n}}, \bar{X} + t_{\alpha/2, n-1} \cdot \frac{S}{\sqrt{n}} \right].
    \]
- \textbf{Comparação dos Resultados:} Por fim, comparamos os dois intervalos de confiança para destacar a diferença que surge ao utilizar uma variância conhecida ou uma estimativa amostral da variância.


### Resultado Esperado

Ao executar o código, espera-se obter dois intervalos de confiança:

- \textbf{Intervalo de Confiança com variância conhecida:} Este intervalo é calculado usando a quantidade pivotal \( Z \), que segue a distribuição normal padrão \( N(0,1) \). Como a variância \( \sigma^2 \) é conhecida, o erro padrão será menor, resultando em um intervalo de confiança mais estreito.
- \textbf{Intervalo de Confiança com variância desconhecida:} Este intervalo é calculado usando a quantidade pivotal \( T \), que segue a distribuição \( t \) de Student com \( n-1 \) graus de liberdade. Como a variância \( \sigma^2 \) é estimada a partir da amostra, o erro padrão tende a ser maior, resultando em um intervalo de confiança mais largo.


A comparação entre os dois intervalos destaca a importância das quantidades pivotais no cálculo de intervalos de confiança, especialmente quando a variância populacional é desconhecida.


```{r setup, include=FALSE}
library(learnr)
library(tidyverse)
library(shiny)
knitr::opts_chunk$set(echo = FALSE)
```


```{r IC1, exercise=TRUE}
# Definindo parâmetros
set.seed(123)  # Para garantir reprodutibilidade
n <- 30        # Tamanho da amostra
mu <- 5        # Média verdadeira da população
sigma <- 2     # Desvio padrão verdadeiro da população
alpha <- 0.05  # Nível de significância (95% de confiança)

# Gerando uma amostra aleatória da distribuição normal N(mu, sigma^2)
amostra <- rnorm(n, mean = mu, sd = sigma)

# Estimativas da amostra
media_amostral <- mean(amostra)
desvio_padrao_amostral <- sd(amostra)

# Intervalo de Confiança com variância conhecida (usando distribuição Z)
# Quantidade pivotal: Z = (X̄ - µ) / (σ / sqrt(n)) ~ N(0, 1)
z_alpha_2 <- qnorm(1 - alpha/2)  # Quantil da normal padrão
erro_padrao <- sigma / sqrt(n)   # Erro padrão com variância conhecida

limite_inferior_z <- media_amostral - z_alpha_2 * erro_padrao
limite_superior_z <- media_amostral + z_alpha_2 * erro_padrao

cat("Intervalo de Confiança (variância conhecida):\n")
cat("[", limite_inferior_z, ",", limite_superior_z, "]\n\n")

# Intervalo de Confiança com variância desconhecida (usando distribuição T)
# Quantidade pivotal: T = (X̄ - µ) / (S / sqrt(n)) ~ t_{n-1}
t_alpha_2 <- qt(1 - alpha/2, df = n-1)  # Quantil da t de Student
erro_padrao_t <- desvio_padrao_amostral / sqrt(n)  # Erro padrão com variância amostral

limite_inferior_t <- media_amostral - t_alpha_2 * erro_padrao_t
limite_superior_t <- media_amostral + t_alpha_2 * erro_padrao_t

cat("Intervalo de Confiança (variância desconhecida):\n")
cat("[", limite_inferior_t, ",", limite_superior_t, "]\n\n")

# Comparando os resultados
cat("Conclusão:\n")
cat("- Quando a variância é conhecida, usamos a quantidade pivotal Z (Normal Padrão).\n")
cat("- Quando a variância é desconhecida, usamos a quantidade pivotal T (distribuição t de Student).\n")

```


## Distribuição qui-quadrado com $2n$ graus de liberdade

```{r IC2, exercise=TRUE}
# Pacotes
library(ggplot2)

# parâmetros do problema
n <- 10                  # tamanho da amostra
gamma <- 0.95            # coeficiente de confiança
alpha <- 1 - gamma       

df <- 2*n

# limites da qui-quadrado
lambda1 <- qchisq(alpha/2, df)
lambda2 <- qchisq(1 - alpha/2, df)

cat("Lambda1 =", lambda1, "\n")
cat("Lambda2 =", lambda2, "\n")

# conferindo a probabilidade
prob <- pchisq(lambda2, df = df) - pchisq(lambda1, df = df)
cat("Probabilidade =", prob, "\n")

# gerar pontos para a densidade
x <- seq(0, qchisq(0.999, df), length.out = 500)
y <- dchisq(x, df)
dados <- data.frame(x, y)

# gráfico
ggplot(dados, aes(x, y)) +
  geom_line(color = "blue", size = 1) +
  geom_area(data = subset(dados, x >= lambda1 & x <= lambda2),
            aes(x, y), fill = "skyblue", alpha = 0.6) +
  geom_vline(xintercept = lambda1, color = "red", linetype = "dashed") +
  geom_vline(xintercept = lambda2, color = "darkgreen", linetype = "dashed") +
  labs(title = bquote("Exemplo: Intervalo de confiança na distribuição " ~ chi^2[.(df)]),
       x = "x", y = "Densidade") +
  annotate("text", x = lambda1, y = 0.01, label = paste0("λ1 = ", round(lambda1, 2)),
           color = "red", angle = 90, vjust = -0.5) +
  annotate("text", x = lambda2, y = 0.01, label = paste0("λ2 = ", round(lambda2, 2)),
           color = "darkgreen", angle = 90, vjust = -0.5) +
  theme_minimal(base_size = 14)

```

